【裁判字號】    97,家訴,98
【裁判日期】    971218
【裁判案由】    分割遺產
【裁判全文】
臺灣臺南地方法院民事判決              97年度家訴字第98號
原      告  乙○○○
            丙 ○ ○
            甲 ○ ○
            己 ○ ○
共      同
訴訟代理人  趙哲宏律師
被      告  丁 ○ ○
            戊 ○ ○
上列當事人間請求分割遺產事件，經本院於民國97年12月4日言
詞辯論終結，判決如下：
    主      文
兩造公同共有如附表一所示被繼承人林永桂之遺產，准依如附表
二所示應繼分之比例分割如附表一所示。
訴訟費用由兩造各依如附表二所示應繼分比例負擔。
    事實及理由
甲、程序方面：
一、按因不動產之物權或其分割或經界涉訟者，專屬不動產所在
    地之法院管轄，民事訴訟法第10條第1項定有明文，本件因
    涉不動產之分割，應專屬不動產所在地之法院管轄，而本件
    不動產均坐落臺南縣，故本院有管轄權。
二、按訴狀送達後，原告不得將原訴變更或追加他訴，但請求之
    基礎事實同一者，不在此限，民事訴訟法第255條第1項第2
    款定有明文，本件原告於起訴狀訴之聲明原所列對於被繼承
    人林永桂之遺產之分割方法嗣雖有變更，然其基礎事實仍係
    同一，核與前揭規定相符，應予准許。
三、被告戊○○經合法通知，未於最後言詞辯論期日到場，核無
    民事訴訟法第386條所列各款情形，爰依原告之聲請，對被
    告戊○○為一造辯論而為判決。
乙、實體方面：
一、原告主張：
（一）被繼承人林永桂於民國83年12月4日去世，遺有如附表一
      所示之遺產，而原告乙○○○、丙○○、甲○○、己○○
      及被告丁○○、戊○○分別為被繼承人林永桂之配偶及子
      女，是被繼承人林永桂所遺如附表一所示之遺產即由兩造
      共同繼承，每人應繼分各為6分之1，原告並於97年4月25
      日先行就土地部分辦妥繼承登記。
（二）查本件繼承案件，原本國稅局所認列之遺產清冊中之「臺
      南縣新營市○○路76號」及「臺南縣北門鄉保吉村3鄰16
      之1號」房屋2棟均已不堪使用，業經申報稅捐機關註銷房
      屋稅籍，並分別經臺南縣稅務局、臺南縣稅務局佳里分局
      以「房屋拆除經查屬實」准予註銷稅籍資料在案，該等遺
      產既已不存在，即無分割之必要。
（三）本件如附表一所示被繼承人林永桂所留之遺產即為兩造所
      共同繼承，依上開規定，兩造在分割遺產前，對於遺產全
      部為公同共有，因上開遺產並無不能分割之情形，亦無不
      分割之約定，惟兩造對於如附表一所示之遺產，除現金新
      臺幣（下同）5,000元之部分外，無法協議分割，是原告
      為此爰依民法第1164條之規定，提起本件分割遺產之訴，
      ，並請求將兩造公同共有被繼承人林永桂所遺坐落臺南縣
      新營市○○段第883號（重測前：新營段414-1號）、臺南
      縣新營市○○段第884號（重測前：新營段414-13號）、
      臺南縣新營市○○段第893號（重測前：新營段414之10號
      ）土地3筆，依兩造應繼分之比例即每人各6分之1，各分
      歸兩造分別共有；另被繼承人林永桂所遺現金5,000元，
      分歸兩造按應繼分各6分之1之比例分配取得。
二、被告方面：
（一）被告丁○○陳稱：被繼承人林永桂確實僅遺留如附表一所
      示之遺產，伊對原告主張之分割方案沒有意見等語。
（二）被告戊○○未於言詞辯論期日到場，據其以前到庭之陳述
      略以：被繼承人林永桂確實僅遺留如附表一所示之遺產，
      然伊不要分割遺產等語
三、得心證之理由：
（一）按繼承人有數人時，在分割遺產前，各繼承人對於遺產全
      部為公同共有；繼承人得隨時請求分割遺產，但法律另有
      規定或契約另有訂定者，不在此限；又公同共有物分割之
      方法，除法律另有規定外，應依關於共有物分割之規定，
      民法第1151條、第1164條、第830條第2項分別定有明文。
      次按繼承人欲終止其間之公同共有關係，惟有以分割遺產
      之方式為之，又將遺產之公同共有關係終止改為分別共有
      關係，性質上屬分割遺產方法之一，最高法院82年度臺上
      字第748號裁判亦可資參照
（二）查原告主張被繼承人林永桂於83年12月4日死亡，遺有如
      附表一所示之遺產，而原告乙○○○、丙○○、甲○○、
      己○○及被告林錦、戊○○分別為被繼承人林永桂之配偶
      及子女，是被繼承人林永桂所遺如附表一所示之遺產即由
      兩造共同繼承，每人應繼分各為6分之1之事實，業據原告
      提出財政部臺灣省南區國稅局遺產稅繳清證明書影本1件
      、戶謄本影本5份、繼承系統表1紙、土地登記第二類謄本
      影本3份、地籍圖謄本影本1件、臺南縣稅務局97年3月4日
      南縣稅房字第09700105 07號函影本1件及臺南縣稅務局佳
      里分局97年3 月18日南縣稅佳分二字第0970133918號函影
      本1件等在卷可稽，且為兩造所不爭執，堪信為真。被告
      戊○○雖辯稱不同意分割被繼承人林永桂之遺產，惟其並
      未說明系爭遺產有何不得分割之原因，或與其他繼承人有
      不分割之協議，復未提出任何證據以符其說，揆諸前揭規
      定，其抗辯即無理由。從而，本件兩造間就被繼承人林永
      桂所遺之上開遺產既無不可分割之協議，且亦無因法律規
      定不能分割之情形存在，原告訴請法院裁判分割被繼承人
      林永桂之遺產，於法即無不合，應予准許。
（三）又本件原告請求將兩造所繼承如附表一所示被繼承人林永
      桂之遺產依兩造應繼分之比例分割，其中不動產部分分割
      為分別共有，現金部分則分歸兩造各自所有，稽之該分割
      方式除被告戊○○因不同意分割，故而未對該分割方式表
      示意見外，其餘被繼承人林永桂之繼承人均對上開分割方
      式表示同意，衡以該分割方案復無對任一繼承人有何不公
      平之處，從而，爰准原告之請求，依如主文第1項所示之
      方法，分割系爭遺產。
（四）另按因共有物分割、經界或其他性質上類似之事件涉訟，
      由敗訴當事人負擔訴訟費用顯失公平者，法院得酌量情形
      ，命勝訴之當事人負擔其一部，民事訴訟法第80條之1定
      有明文，本件分割公同共有遺產之訴，係固有必要共同訴
      訟，原、被告之間本可互換地位，本件原告起訴雖於法有
      據，但被告之應訴實因訴訟性質所不得不然，是以本件之
      訴訟費用應由兩造依其上開應繼分之比例分擔，較為公允
      ，併此敘明。
丙、結論:
    本件原告之訴為有理由，爰依民事訴訟法第385條第1項前段
    、第80條之1、第85條第1項，判決如主文。
中    華    民    國    97    年    12    月    18    日
                  家事法庭    法  官  楊佳祥
上為正本係照原本作成
如對本判決上訴，須於判決送達後廿日內向本院提出上訴狀
中    華    民    國    97    年    12    月    18    日
                              書記官  葉芳如
附表一：
┌──┬───────┬──────┐
│編號│    遺產明細  │分割方法    │
│    │              │            │
├──┼───────┼──────┤
│ １ │臺南縣新營市三│按附表二之應│
│    │興段第883號（ │繼分之比例分│
│    │重測前：臺南縣│割為分別共有│
│    │新營市○○段41│。          │
│    │4之1地號）    │            │
├──┼───────┤            │
│ ２ │臺南縣新營市三│            │
│    │興段第884號（ │            │
│    │重測前：新營段│            │
│    │414-13號）    │            │
├──┼───────┤            │
│ ３ │臺南縣新營市三│            │
│    │興段第893號（ │            │
│    │重測前：新營段│            │
│    │414之10號）   │            │
├──┼───────┼──────┤
│    │現金5,000元   │按附表二之應│
│ ４ │              │繼分之比例分│
│    │              │配，即由林陳│
│    │              │番洗、丙○○│
│    │              │、甲○○、林│
│    │              │錦雀、丁○○│
│    │              │、戊○○分別│
│    │              │取得6分之1。│
│    │              │            │
└──┴───────┴──────┘
附表二：
┌────┬─────┐
│姓  名  │應繼分比例│
├────┼─────┤
│乙○○○│6分之1    │
├────┼─────┤
│丙○○  │6分之1    │
├────┼─────┤
│甲○○  │6分之1    │
├────┼─────┤
│己○○  │6分之1    │
├────┼─────┤
│丁○○  │6分之1    │
├────┼─────┤
│戊○○  │6分之1    │
└────┴─────┘


司法院資訊處製作；財團法人民間司法改革基金會備份。
